---
title: "Report_omiche"
author: "Roberto Scardigno"
date: "6/10/2021"
output: html_document
---
# Analisi statistica e di Enrichment su varie omiche per il monitoraggio degli effetti della Streptozocina e dell'insulina su vari campioni di ratti.
Le omiche considerate sono: metabolomica, RNA e miRNA.
L'analisi è stata effettuata su: 
  * un gruppo a cui è stata somministrata Streptozocina;
  * un gruppo a cui è stata somministrata Inuslina;
  * un gruppo di controllo (a cui non è stato somministrato niente).
I distretti anatomici considerati sono stati: 
  * Cervelletto;
  * Corteccia;
  * Ipotalamo;
  * Ippocampo.
In alcune omiche erano presenti altri tessuti come cuore, reni, ecc... che sono stati esclusi dall'analisi complessiva.

Il workflow, per tutte le omiche, è pressochè identico, seppur effettuato con metodiche diverse, in quanto dati provenienti da ambienti diversi vanno trattati differentemente.
In dettaglio è stato effettuato:
  1. Lettura del dataset da file e divisione per distretto anatomico;
  2. Pre-processing del dataset per eliminare eventuali campioni o feature non utilizzabili;
  3. Trasformazione logaritmica e normalizzazione;
  4. Analisi statistica con LIMMA;
  5. PCA esplorativa;
  6. Enrichment dei dati.

N.B. Alcune omiche hanno richiesto degli step intermedi per un'analisi completa che verranno commentate in seguito 


Librerie per analisi con LIMMA
```{r, message = FALSE, warning = FALSE}
library("readr")
library("BiocManager")
library("biomaRt")
library("RSQLite")
library("rlist")
library("stats")
library("limma")
library("edgeR")
library("mixOmics")
library("ggplot2")
library("gridExtra")
```
Librerie per Enrichment dei dati
```{r, message = FALSE, warning = FALSE}
library(topGO)
library(tidyverse)
library(dplyr)
library(Rgraphviz)
library(clusterProfiler)
library(enrichplot)
library(DOSE)
library(FELLA)
library(rbioapi)
library(ComplexHeatmap)
library(circlize)
library(org.Rn.eg.db)
```

```{r setup, include=FALSE}
knitr::opts_chunk$set(echo = TRUE)
```

## Omica 1: RNA
Questa omica prende in considerazione i dati ottenuti dal sequenziamento tramite NGS, in grado di rivelare la presenza e la quantità di RNA di un determinato campione biologico in un determinato momento. Il NGS è stato effettuato tramite una macchina Agilent.

### Caricamento Dataset

```{r, message = FALSE}
dataset = read_tsv("mRNA/GENE EXPRESSION RAT GNONI.txt")

```

### Pre-processing dei dati

I dati genetici vengono recuperati da Ensembl.org tramite BioMart

```{r, message = FALSE}
ensembl = useMart(biomart="ensembl", dataset="rnorvegicus_gene_ensembl")
dictionary = getBM(attributes = c('ensembl_gene_id', 'external_gene_name', 'description', 'agilent_wholegenome_4x44k_v3'), mart = ensembl)
full_dataset <- merge(dataset, dictionary, by.x = "ProbeName", by.y = "agilent_wholegenome_4x44k_v3")
```

Eliminazione dei geni non annotati
```{r}
full_dataset <- full_dataset[!(is.na(full_dataset$external_gene_name) | full_dataset$external_gene_name==""), ]
```

Eliminazione dei long non-coding RNA
```{r}
full_dataset <- full_dataset[grep("LOC", full_dataset$external_gene_name, invert = TRUE), ] 
```

Dopo questa fase sono ancora presenti Probes che molto probabilmente sono non-coding RNA ma non sono ancora ben identificati

Viene effettuata una media dei dati delle Probes associate ad uno stesso gene
```{r}
dataset_filtered <- aggregate(full_dataset[, 2:(length(full_dataset)-3)], by = list(full_dataset$ensembl_gene_id), FUN  = "mean")
colnames(dataset_filtered)[1] = "Ensembl Gene"
```

Divisione del dataset nei vari casi STZ (ratti con Streptozocina), INS (ratti con insulina) e CTRL (gruppo di controllo)
```{r}
dataset_ctrl_cervelletto <- dataset_filtered[ ,c(2,6,10)]
dataset_ctrl_corteccia   <- dataset_filtered[ ,c(3,7,11)]
dataset_ctrl_ipotalamo   <- dataset_filtered[ ,c(4,8,12)]
dataset_ctrl_ippocampo   <- dataset_filtered[ ,c(5,9,13)]

dataset_ins_cervelletto  <- dataset_filtered[ ,c(14,18,22)]
dataset_ins_corteccia    <- dataset_filtered[ ,c(15,19,23)]
dataset_ins_ipotalamo    <- dataset_filtered[ ,c(16,20,24)]
dataset_ins_ippocampo    <- dataset_filtered[ ,c(17,21,25)]

dataset_stz_cervelletto  <- dataset_filtered[ ,c(26,30,34,38,42,46)]
dataset_stz_corteccia    <- dataset_filtered[ ,c(27,31,35,39,43,47)]
dataset_stz_ipotalamo    <- dataset_filtered[ ,c(28,32,36,40,44,48)]
dataset_stz_ippocampo    <- dataset_filtered[ ,c(29,33,37,41,45,49)]
```

### Analisi con LIMMA e PCA esplorativa
L'analisi con LIMMA permette di identificare la probabilità che la differenza di espressione genica tra gruppo 1 e gruppo 2 sia statisticamente significativa, restituendo un p-Value che successivamente verrà corretto data la mole di confronti fatti.
Infine, la PCA consentirà di visualizzare, la distribuzione dei campioni considerati in uno spazio bidimensionale. 
```{r}
contrasts_to_do <- list(c("dataset_ctrl_cervelletto", "dataset_ins_cervelletto"),c("dataset_ctrl_cervelletto", "dataset_stz_cervelletto"),c("dataset_ins_cervelletto", "dataset_stz_cervelletto"),
                        c("dataset_ctrl_corteccia", "dataset_ins_corteccia"),c("dataset_ctrl_corteccia", "dataset_stz_corteccia"),c("dataset_ins_corteccia", "dataset_stz_corteccia"),
                        c("dataset_ctrl_ipotalamo", "dataset_ins_ipotalamo"),c("dataset_ctrl_ipotalamo", "dataset_stz_ipotalamo"),c("dataset_ins_ipotalamo", "dataset_stz_ipotalamo"),
                        c("dataset_ctrl_ippocampo", "dataset_ins_ippocampo"),c("dataset_ctrl_ippocampo", "dataset_stz_ippocampo"),c("dataset_ins_ippocampo", "dataset_stz_ippocampo"))
```

Per ogni iterazione viene effettuato un test delle ipotesi che produce un p-Value e un p-Value corretto tramite False Discovery Rate, in particolare tramite il metodo di Benjamini-Hochberg
```{r, eval = FALSE}
for (i in 1:length(contrasts_to_do)){
  dataset_to_fit <- cbind(eval(as.name(contrasts_to_do[[i]][1])), eval(as.name(contrasts_to_do[[i]][2]))) 
  rownames(dataset_to_fit) <- dataset_filtered$'Ensemble Gene'
  group <- as.factor(c(rep(1, length(eval(as.name(contrasts_to_do[[i]][1])))), rep(2, length(eval(as.name(contrasts_to_do[[i]][2]))))))
  design <- model.matrix(~0 + group)
  contrasts.matrix <- makeContrasts(group2-group1, levels=colnames(design)) 
  fit <- lmFit(dataset_to_fit, design)
  fit2 <- contrasts.fit(fit, contrasts.matrix)
  fit2 <- eBayes(fit2)
  results <- decideTests(fit2)

  # Salvataggio dei report
  jpeg(paste("volcanoplot", i, ".jpeg", sep = "_"), width = 700, height = 500)
  volcanoplot(fit2)
  dev.off()
  
  write.fit(fit2, file = paste("Report", i, contrasts_to_do[[i]][2], "VS", contrasts_to_do[[i]][1], ".txt", sep = "_"), sep = ",", adjust = "BH", results = results)
  
  # PCA Esplorativa
  pca_dataset <- t(dataset_to_fit)
  colnames(pca_dataset) <- rownames(dataset_to_fit)
  pca_results <- pca(pca_dataset, ncomp = 6)
  jpeg(paste("mRNA_pcaIndiv", contrasts_to_do[[i]][1], contrasts_to_do[[i]][2], ".jpeg", sep = "_"), width = 700, height = 500)
  plotIndiv(pca_results, group = group, title = 'Individui sulle componenti 1 - 2')
  dev.off()
}
```

### Esempio: Confronto dei dati tra STZ e CTRL nella corteccia
```{r}
for (i in 5){
  dataset_to_fit <- cbind(eval(as.name(contrasts_to_do[[i]][1])), eval(as.name(contrasts_to_do[[i]][2]))) 
  rownames(dataset_to_fit) <- dataset_filtered$'Ensembl Gene'
  group <- as.factor(c(rep(1, length(eval(as.name(contrasts_to_do[[i]][1])))), rep(2, length(eval(as.name(contrasts_to_do[[i]][2]))))))
  design <- model.matrix(~0 + group)
  contrasts.matrix <- makeContrasts(group2-group1, levels=colnames(design)) 
  fit <- lmFit(dataset_to_fit, design)
  fit2 <- contrasts.fit(fit, contrasts.matrix)
  fit2 <- eBayes(fit2)
  limma_table = topTable(fit2, number = 150)
  hist(limma_table$P.Value, col=10, main = "Histogram of p-Value - STZ vs CTRL", xlab= "p-Value")
  hist(limma_table$adj.P.Val, col=10, main = "Histogram of adjusted p-Value - STZ vs CTRL", xlab= "adj. p-Value")
  
  volcanoplot(fit2)
  
   # PCA Esplorativa
  pca_dataset <- t(dataset_to_fit)
  colnames(pca_dataset) <- rownames(dataset_to_fit)
  pca_results <- pca(pca_dataset, ncomp = 6)
  pca_results
  plot(pca_results)
}
```

### Enrichment dei dati tramite GO
Analisi effettuata sull'esempio precedente: STZ vs CTRL nella corteccia

Recupero tramite BioMart delle funzioni associate ai singoli geni oggetti dello studio e caricamento del dataset
In prima istanza viene scaricato il dizionario completo dei geni individuati nel Rattus Norvegicus, soggetto dello studio; dopodichè viene caricato un report contenente i geni e i rispettivi p-value per essere valutati.
Grazie all'enrichment è possibile individuare, tramite varie tecniche (grafo, bar plot, ecc...), il significato di ogni gene e gli effetti che una sua sovraespressione/sottespressione può produrre.
In questo primo enrichment dei dati viene utilizzata la Gene Ontology che, tramite un grafo, consente di ricostruire le varie connessioni che sono presenti tra i vari geni, sottoforma di processi biologici. Per semplificazione in questa prima parte non vengono considerate le altre 2 tipologie: funzioni molecolari e componenti cellulari.
```{r}
GOdictionary_full = getBM(attributes = c('ensembl_gene_id', 'go_id', 'name_1006','definition_1006', 'entrezgene_id'), mart = ensembl)
dataset = read.csv2("Report_5_dataset_stz_corteccia_VS_dataset_ctrl_corteccia_.csv", row.names = 1)
```

Rimozione dei geni non associati e preparazione del dataset.
Vengono considerati solo i geni che hanno un p-Value minore a 0.05
```{r}
GOdictionary_full <- GOdictionary_full[GOdictionary_full$go_id != '',]
GOdictionary <- GOdictionary_full %>% dplyr::select('ensembl_gene_id', 'go_id')

geneID2GO <- by(GOdictionary$go_id, GOdictionary$ensembl_gene_id, function(x) as.character(x))

geneNames <- names(geneID2GO)
data_to_enrich <- subset(dataset, P.Value < '0.05')
geneList <- factor(as.integer(geneNames %in% row.names(data_to_enrich)))
names(geneList) <- geneNames
RAT.GO.Obj <- new("topGOdata", ontology='BP', allGenes = geneList, annot = annFUN.gene2GO, gene2GO = geneID2GO)
```
Il test di Fisher permette di individuare quali geni, tra quelli già selezionati, sono, nei processi biologici, statisticamente significativi.

Test esatto di Fisher (GO Enrichment)
```{r}
resultFisher <- runTest(RAT.GO.Obj, algorithm = "classic", statistic = "fisher")
resultFisher

pvalFis <- score(resultFisher)
hist(pvalFis, 50, xlab = "p-values")
geneData(resultFisher)
```

Visualizzazione dei risultati tramite grafo aciclico
```{r fig.height=10, fig.width=10}
allRes <- GenTable(RAT.GO.Obj, classic = resultFisher,orderBy = "weight", ranksOf = "classic", topNodes = 20)
goID <- allRes[10, "GO.ID"]
showSigOfNodes(RAT.GO.Obj, score(resultFisher), firstSigNodes = 15, useInfo = 'all')
printGraph(RAT.GO.Obj, resultFisher, firstSigNodes = 23, fn.prefix = "tGO", useInfo = "all", pdfSW = TRUE)
```

### Analisi dei geni sovra/sotto-espressi tramite GSEA (Gene Set Enrichment Analysis) nella Gene Ontology
In questa parte di analisi, non vengono più considerati i p-Value estratti con LIMMA, ma la sovra/sotto-espressione di ogni gene. In questo caso si identificano i geni sovra-espressi come coloro che hanno un log Fold-Change maggiore a 1.5, mentre i geni sotto-espressi come coloro che hanno un log Fold-Change minore a -1.5.

Visualizzazione di un Bar Plot e un Dot Plot che mostrano quali processi biologici e funzioni molecolari svolgono i geni sovra-espressi e sotto-espressi nella Gene Ontology. Per ultimo troviamo le componenti cellulari coinvolte nell'analisi.
Grazie a questa analisi è possibile individuare con quale livello di significatività ogni processo, funzione o componente risulta differentemente espresso.
```{r paged.print=TRUE}
# L'analisi GSEA richiede di lavorare sugli EntrezID (banca dati del NCBI) e non con gli Ensemble
EntrezIDs <- unique(GOdictionary_full %>% dplyr::select('ensembl_gene_id', 'entrezgene_id'))
EntrezIDs <- EntrezIDs %>% filter(entrezgene_id != "")
dataset <- rownames_to_column(dataset, var = "EnsemblID")
dataset_joined <- right_join(dataset, EntrezIDs, by = c("EnsemblID" = "ensembl_gene_id"), copy = FALSE, suffix = c(".x", ".y"))
geneListGO <- data.frame(EntrezID = dataset_joined[ , "entrezgene_id"] , LogFC = dataset_joined[ , "logFC"]) 
geneListGO_selected <- geneListGO %>% filter(LogFC > 1.5 | LogFC < -1.5)
genes_entrezIDs <- as.character(geneListGO_selected[ , 1])

# Over-representation Test su Processi Biologici
ego <- enrichGO(gene          = genes_entrezIDs,
                #universe      = as.character(geneListGO[, "EntrezID"]),
                OrgDb         = org.Rn.eg.db,
                keyType = "ENTREZID",
                ont           = "BP",
                pAdjustMethod = "BH",
                pvalueCutoff  = 0.1,
                qvalueCutoff  = 0.1,
                readable      = FALSE)
```
```{r fig.width=10, paged.print=TRUE}
if (ego@result[1,"p.adjust"] < 0.1){
  barplot(ego, showCategory=15) + ggtitle("Barplot with GO") 
} 
```
```{r fig.width=10, paged.print=TRUE}
if (ego@result[1,"p.adjust"] < 0.1){
  dotplot(ego, showCategory=30) + ggtitle("Dotplot with GO") 
} else {
  print("L'analisi di Enrichment per processi biologici non può essere effettuata")
}
```
```{r paged.print=TRUE}
# Over-representation Test su Funzioni Molecolari
ego2 <- enrichGO(gene          = genes_entrezIDs,
                #universe      = as.character(geneListGO[, "EntrezID"]),
                OrgDb         = org.Rn.eg.db,
                keyType = "ENTREZID",
                ont           = "MF",
                pAdjustMethod = "BH",
                pvalueCutoff  = 0.1,
                qvalueCutoff  = 0.1,
                readable      = FALSE)
```
```{r fig.width=10, paged.print=TRUE}
if (ego2@result[1,"p.adjust"] < 0.1){
  barplot(ego2, showCategory=15) + ggtitle("Barplot with GO") 
} 
```
```{r fig.width=10, paged.print=TRUE}
if (ego2@result[1,"p.adjust"] < 0.1){
  dotplot(ego2, showCategory=30) + ggtitle("Dotplot with GO") 
} else {
  print("L'analisi di Enrichment per funzioni molecolari non può essere effettuata")
}
```
```{r paged.print=TRUE}
# Over-representation Test su Componenti Cellulari
ego3 <- enrichGO(gene          = genes_entrezIDs,
                #universe      = as.character(geneListGO[, "EntrezID"]),
                OrgDb         = org.Rn.eg.db,
                keyType = "ENTREZID",
                ont           = "CC",
                pAdjustMethod = "BH",
                pvalueCutoff  = 0.1,
                qvalueCutoff  = 0.1,
                readable      = FALSE)
```
```{r fig.width=10, paged.print=TRUE}
if (ego3@result[1,"p.adjust"] < 0.1){
  barplot(ego3, showCategory=15) + ggtitle("Barplot with GO") 
} 
```
```{r fig.width=10, paged.print=TRUE}
if (ego3@result[1,"p.adjust"] < 0.1){
  dotplot(ego3, showCategory=30) + ggtitle("Dotplot with GO") 
} else {
  print("L'analisi di Enrichment per componenti cellulari non può essere effettuata")
}
```

## Omica 2: mi-RNA
I microRNA sono piccole molecole endogene non codificanti. Sono lunghi circa 20-22 nucleotidi e sono principalmente attivi nella regolazione genica a livello trascrizionale e post-trascrizionale.

Anche per questa omica viene fatta un'iniziale analisi per individuare la significatività della differenza di espressione genica tra i vari gruppi presi in esame ed, infine, viene effettuata un analisi di Enrichment.

### Caricamento dataset
```{r paged.print=TRUE}
# Questi dati vengono considerati già log-trasformati
raw_counts <- read.delim("miRNA/miRNA EXPRESSION RAT GNONI.txt", row.names = 1)
```
### Pre-processing
```{r paged.print=TRUE}
# Elimino le righe non coinvolte nell'analisi
temp_raw_counts <- data.frame(t(raw_counts))
raw_counts <- data.frame(t(temp_raw_counts %>% dplyr::select(contains("rno.miR"))))
```

```{r paged.print=TRUE}
# Divisione del dataset per parte anatomica e normalizzazione tramite z-score
dataset_cervelletto <- t(scale(raw_counts %>% dplyr::select(contains("CERVELLETTO"))))
dataset_corteccia   <- t(scale(raw_counts %>% dplyr::select(contains("CORTECCIA"))))
dataset_ipotalamo   <- t(scale(raw_counts %>% dplyr::select(contains("IPOTALAMO"))))
dataset_ippocampo   <- t(scale(raw_counts %>% dplyr::select(contains("IPPOCAMPO"))))
```
```{r fig.width=10, paged.print=TRUE}
# Visualizzazione di alcuni dati normalizzati tramite boxplot
data_vis <- dataset_cervelletto
bp1 <- ggplot(data.frame(data_vis[,1]), aes(x="rno-miR-1-3p", y=data_vis[,1])) + 
  geom_boxplot()
bp2 <- ggplot(data.frame(data_vis[,34]), aes(x="rno-miR-1249", y=data_vis[,34])) + 
  geom_boxplot()
bp3 <- ggplot(data.frame(data_vis[,45]), aes(x="rno-miR-128-1-5p", y=data_vis[,45])) + 
  geom_boxplot()
grid.arrange(bp1, bp2, bp3, nrow = 1, top = "Visualizzazione tramite boxplot di alcuni mi-RNA normalizzati")
```

### Analisi con LIMMA
```{r paged.print=TRUE, eval = FALSE}
ctrl_check <- "CTRL"
stz_check  <- "STZ"
ins_check  <- "INS"
dataset_list <- c("dataset_cervelletto", "dataset_corteccia", "dataset_ipotalamo", "dataset_ippocampo")
for (j in dataset_list)
{
  dataset_to_analyze <- as.data.frame(t(eval(parse(text = j))))
  for (i in 1:3)
  {
    if (i == 1)
    {
      check_1 <- ctrl_check
      check_2 <- ins_check
    }
    else if (i == 2)
    {
      check_1 <- stz_check
      check_2 <- ctrl_check
    }
    else if (i == 3)
    {
      check_1 <- stz_check
      check_2 <- ins_check
    }
    temp_dataset <- dataset_to_analyze %>% dplyr::select(contains(check_1) | contains(check_2))
    len_1 <- length(dplyr::select(dataset_to_analyze, dplyr::contains(check_1))) # Verifico quanti casi sono presenti per il primo gruppo
    len_2 <- length(dplyr::select(dataset_to_analyze, dplyr::contains(check_2))) # Verifico quanti casi sono presenti per il secondo gruppo
    group <- as.factor(c(rep(1, len_1), rep(2, len_2)))
    design <- model.matrix(~0 + group)
    contrasts.matrix <- makeContrasts(group2-group1, levels=colnames(design)) 
    fit <- lmFit(temp_dataset, design)
    fit2 <- contrasts.fit(fit, contrasts.matrix)
    fit2 <- eBayes(fit2)
    limma_table <- topTable(fit2)
    head(temp_dataset) # Sommario delle prime features analizzate
    limma_table # Risultati dell'analisi LIMMA
    hist(limma_table$P.Value, col=10, main = paste("Histogram of p-Value -", check_1, "vs", check_2), xlab= "p-Value")
    hist(limma_table$adj.P.Val, col=10, main = paste("Histogram of adjusted p-Value -", check_1, "vs", check_2), xlab= "adj. p-Value")
    volcanoplot(fit2)
    
    # PCA esplorativa
    pca_dataset <- t(temp_dataset)
    colnames(pca_dataset) <- rownames(temp_dataset)
    pca_results <- pca(pca_dataset, ncomp = 6)
    pca_results
    # Plot della distribuzione della varianza dopo PCA
    plot(pca_results)
    # Plot che mostra quali metaboliti pesano maggiormente sulla varianza della componente 1
    plotLoadings(pca_results, title = 'Pesi sulla componente 1')
    # Plot della distribuzione spaziale, tra le due componenti principali rilevate dalla PCA, dei casi presi in esame
    plotIndiv(pca_results, group = group, title = 'Individui sulle componenti 1 - 2')
    
    # Salvataggio dati
    jpeg(paste("volcanoplot_", j, check_1, check_2, ".jpeg", sep = "_"), width = 700, height = 500)
    volcanoplot(fit2)
    dev.off()
    
    write.fit(fit2, file = paste("Report", j, check_1, "VS", check_2, ".txt", sep = "_"), sep = ";", adjust = "BH")
    
    jpeg(paste("pcaIndiv", j, check_1, check_2, ".jpeg", sep = "_"), width = 700, height = 500)
    plotIndiv(pca_results, group = group, title = 'Individui sulle componenti 1 - 2')
    dev.off()
  }
}
```

### Esempio: Risultati tra STZ e CTRL nel cervelletto
```{r paged.print=TRUE}
example_dataset <- as.data.frame(t(dataset_cervelletto)) %>% dplyr::select(dplyr::contains("STZ") | dplyr::contains("CTRL"))
len_1 <- length(dplyr::select(example_dataset, dplyr::contains("STZ"))) # Verifico quanti casi sono presenti per il primo gruppo
len_2 <- length(dplyr::select(example_dataset, dplyr::contains("CTRL"))) # Verifico quanti casi sono presenti per il secondo gruppo
group <- as.factor(c(rep(1, len_1), rep(2, len_2)))
design <- model.matrix(~0 + group)
contrasts.matrix <- makeContrasts(group2-group1, levels=colnames(design)) 
fit <- lmFit(example_dataset, design)
fit2 <- contrasts.fit(fit, contrasts.matrix)
fit2 <- eBayes(fit2)
limma_table <- topTable(fit2, sort.by = "p", number = 148)
head(example_dataset) # Sommario delle prime features analizzate
limma_table # Risultati dell'analisi LIMMA
hist(limma_table$P.Value, col=10, main = "Histogram of p-Value - STZ vs CTRL", xlab= "p-Value")
hist(limma_table$adj.P.Val, col=10, main = "Histogram of adjusted p-Value - STZ vs CTRL", xlab= "adj. p-Value")
volcanoplot(fit2)

pca_dataset <- t(example_dataset)
colnames(pca_dataset) <- rownames(example_dataset)
pca_results <- pca(pca_dataset, ncomp = 6)
plotIndiv(pca_results, group = group, title = 'Individui sulle componenti 1 - 2')
```

### Analisi di Enrichment su miRNA differenzialmente espressi con p-Value < 0.05 nell'ippocampo tra STZ e INS
```{r paged.print=TRUE, cache=TRUE}
# Selezione dei miRNA di interesse
dataset_enrich <- read.csv2("Report_dataset_ippocampo_STZ_VS_INS_.txt", row.names = 1)
dataset_enrich_sel1 <- dataset_enrich %>% dplyr::filter(P.value < 0.05)
miRNAs_selected <- row.names(dataset_enrich_sel1)

# Elimino i dati non validi (non riconosciuti da miEAA)
miRNAs_selected <- gsub(".", "-", miRNAs_selected, fixed = TRUE)
miRNAs_to_remove <- c("rno-miR-3084c-3p", "rno-miR-3084c-5p", "rno-miR-3591")
miRNAs_filtered <- setdiff(miRNAs_selected, miRNAs_to_remove)

# Analisi GSEA effettuata attraverso miEAA (https://ccb-compute2.cs.uni-saarland.de/mieaa2)
mieaa_all <- rba_mieaa_enrich(test_set = miRNAs_filtered, mirna_type = "mature", test_type = "GSEA", species = "Rattus Norvegicus", categories = c("miRWalk_GO_mature", "miRWalk_Diseases_mature"))
```

```{r fig.width=10, paged.print=TRUE}
# Costruzione heatmap
enrich_GO <- mieaa_all %>% dplyr::filter(X1 == "Gene Ontology (miRWalk)") %>% arrange(X5)
if (nrow(enrich_GO) > 20)
{
  enrich_GO <- enrich_GO[1:20,]
}
enrich_disease <- mieaa_all %>% dplyr::filter(X1 == "Diseases (miRWalk)") %>% arrange(X5)

# Heatmap per disease enrichment
mirna_names_d <- c()
for (i in 1:nrow(enrich_disease))
{
  temp_vector_d <- strsplit(enrich_disease[i,"X8"],"; ")
  for (j in 1:length(temp_vector_d[[1]]))
  {
    mirna_names_d <- c(mirna_names_d, temp_vector_d[[1]][[j]])
  }
}
mirna_names_unique_d <- unique(mirna_names_d) # Creo una lista dei miRNA presenti nei risultati dell'Enrichment
heatmap_dataframe_d <- data.frame(matrix(ncol = length(mirna_names_unique_d), nrow = nrow(enrich_disease)))
colnames(heatmap_dataframe_d) <- mirna_names_unique_d
rownames(heatmap_dataframe_d) <- enrich_disease[, "X2"]
for (i in 1:nrow(heatmap_dataframe_d))
{
  for (j in 1:ncol(heatmap_dataframe_d))
  {
    if (grepl(colnames(heatmap_dataframe_d)[j], enrich_disease[i,"X8"]) == TRUE)
    {
      heatmap_dataframe_d[i,j] <- enrich_disease[i, "X5"] # Riporto il p-Value all'interno della heatmap
    }
    else
    {
      heatmap_dataframe_d[i,j] <- NA 
    }
  }
}

heatmap_dataframe_numeric_d <- as.matrix(heatmap_dataframe_d)
Heatmap(heatmap_dataframe_numeric_d, na_col = "white", name = "p-Values corretti", rect_gp = gpar(col = "white", lwd = 2))
```

```{r fig.width=10, paged.print=TRUE}
# Heatmap per GO annotations enrichment
mirna_names_g <- c()
for (i in 1:nrow(enrich_GO))
{
  temp_vector_g <- strsplit(enrich_GO[i,"X8"],"; ")
  for (j in 1:length(temp_vector_g[[1]]))
  {
    mirna_names_g <- c(mirna_names_g, temp_vector_g[[1]][[j]])
  }
}
mirna_names_unique_g <- unique(mirna_names_g) # Creo una lista dei miRNA presenti nei risultati dell'Enrichment
heatmap_dataframe_g <- data.frame(matrix(ncol = length(mirna_names_unique_g), nrow = nrow(enrich_GO)))
colnames(heatmap_dataframe_g) <- mirna_names_unique_g
rownames(heatmap_dataframe_g) <- enrich_GO[, "X2"]

for (i in 1:nrow(heatmap_dataframe_g))
{
  for (j in 1:ncol(heatmap_dataframe_g))
  {
    if (grepl(colnames(heatmap_dataframe_g)[j], enrich_GO[i,"X8"]) == TRUE)
    {
      heatmap_dataframe_g[i,j] <- enrich_GO[i, "X5"] # Riporto il p-Value all'interno della heatmap
    }
    else
    {
      heatmap_dataframe_g[i,j] <- NA 
    }
  }
}

heatmap_dataframe_numeric_g <- as.matrix(heatmap_dataframe_g)
Heatmap(heatmap_dataframe_numeric_g, na_col = "white", name = "p-Values corretti", rect_gp = gpar(col = "white", lwd = 2))
```

## Omica 3: Metabolomica
Il metaboloma rappresenta l'insieme di tutti i metaboliti di un organismo, che sono i prodotti finali della sua espressione genica. Per metabolomica si intende lo studio delle scie di metaboliti lasciati da specifici processi cellulari, come fossero delle 

### Caricamento dataset e Pre-processing
```{r fig.width=10, paged.print=TRUE}
dataset <- read.csv2("Metabolomica/Met.csv", row.names = 1)  # Caricamento dataset
dataset = dplyr::select(dataset, !{"Additional.Info"}) # Rimozione delle informazioni meno importanti
dataset <- dataset[, grep("< LOD", dataset, invert = TRUE)]
data_splitted <- split(dataset, dataset$Material) # group_split non può essere utilizzato in quanto non mantiene i nomi dei casi (righe)
```

Divisione del dataset
```{r fig.width=10, paged.print=TRUE}
tbl_cerebellum <- dplyr::select(data_splitted[["Cerebellum"]], !{"Material"})
tbl_cerebCrtx <- dplyr::select(data_splitted[["Cerebral cortex"]], !{"Material"})
tbl_heart <- dplyr::select(data_splitted[["Heart"]], !{"Material"})
tbl_hypotalamus <- dplyr::select(data_splitted[["Hypotalamus"]], !{"Material"})
tbl_hyppocampus <- dplyr::select(data_splitted[["Hyppocampus"]], !{"Material"})
tbl_kidney <- dplyr::select(data_splitted[["Kidney"]], !{"Material"})
tbl_liver <- dplyr::select(data_splitted[["Liver"]], !{"Material"})
tbl_plasma <- dplyr::select(data_splitted[["Plasma"]], !{"Material"})
```

Trasformazione in scala logaritmica dei dati e normalizzazione tramite z-score
```{r paged.print=TRUE}
dataset_list <- c("tbl_cerebellum", "tbl_cerebCrtx", "tbl_heart", "tbl_hypotalamus", "tbl_hyppocampus", "tbl_kidney", "tbl_liver", "tbl_plasma")
norm_dataset_list <- c("n_tbl_cerebellum", "n_tbl_cerebCrtx", "n_tbl_heart", "n_tbl_hypotalamus", "n_tbl_hyppocampus", "n_tbl_kidney", "n_tbl_liver", "n_tbl_plasma")
for (j in 1 : length(dataset_list))
{
  dataset_to_normalize <- eval(parse(text = dataset_list[j]))
  assign(norm_dataset_list[j], t(scale(t(log(dataset_to_normalize))))) # La funzione scale effettua l'operazione per colonne, quindi si trspone la matrice per normalizzare per samples
}
```

### Visualizzazione di alcuni dati pre- e post-normalizzazione
```{r fig.width=10, paged.print=TRUE}
data_vis <- data.frame(tbl_cerebellum[,1])
data_vis_l <- log(data.frame(tbl_cerebellum[,1]))
data_vis_n <- data.frame(n_tbl_cerebellum[, 1]) 

bp1 <- ggplot(data.frame(data_vis[,1]), aes(x="Carnitine", y=data_vis[,1])) + 
  geom_boxplot()
bp2 <- ggplot(data.frame(data_vis_l[,1]), aes(x="log-Carnitine", y=data_vis_l[,1])) + 
  geom_boxplot()
bp3 <- ggplot(data.frame(data_vis_n[,1]), aes(x="norm-Carnitine", y=data_vis_n[,1])) + 
  geom_boxplot()
grid.arrange(bp1, bp2, bp3, nrow = 1)
```

### Analisi con Limma
In questo caso si vuole capire la significatività statistica tra le differenti quantità di metaboliti presenti tra i gruppi confrontati
```{r eval=FALSE, paged.print=TRUE}
# Analisi effettuata per ogni distretto campionato
ctrl_check <- "CTRL"
stz_check  <- "STZ"
ins_check  <- "INS"
for (j in norm_dataset_list){
  dataset_to_analyze <- as.data.frame(t(eval(parse(text = j))))
  # Confronti tra INS e CTRL, CTRL e STZ, STZ e INS
  for (i in 1 : 3)
  {
    if (i == 1)
    {
      check_1 <- ctrl_check
      check_2 <- ins_check
    }
    else if (i == 2)
    {
      check_1 <- stz_check
      check_2 <- ctrl_check
    }
    else if (i == 3)
    {
      check_1 <- stz_check
      check_2 <- ins_check
    }
    temp_dataset <- dataset_to_analyze %>% dplyr::select(contains(check_1) | contains(check_2))
    group <- as.factor(c(rep(1, 4), rep(2, 4)))
    design <- model.matrix(~0 + group)
    contrasts.matrix <- makeContrasts(group2-group1, levels=colnames(design)) 
    fit <- lmFit(temp_dataset, design)
    fit2 <- contrasts.fit(fit, contrasts.matrix)
    fit2 <- eBayes(fit2)
    limma_table = topTable(fit2)
    hist(limma_table$P.Value, col=10, main = "Histogram of p-Value", xlab= "p-Value")
    hist(limma_table$adj.P.Val, col=10, main = "Histogram of adjusted p-Value", xlab= "adj. p-Value")
    
    head(temp_dataset)
    
    volcanoplot(fit2)
    
    # PCA esplorativa
    pca_dataset <- t(temp_dataset)
    colnames(pca_dataset) <- rownames(temp_dataset)
    pca_results <- pca(pca_dataset, ncomp = 6)
    pca_results
    # Plot della distribuzione della varianza dopo PCA
    plot(pca_results)
    # Plot che mostra quali metaboliti pesano maggiormente sulla varianza della componente 1
    plotLoadings(pca_results, title = 'Pesi sulla componente 1')
    # Plot della distribuzione spaziale, tra le due componenti principali rilevate dalla PCA, dei casi presi in esame
    plotIndiv(pca_results, group = group, title = 'Individui sulle componenti 1 - 2')
    
    # Salvataggio dati
    jpeg(paste("MET_volcanoplot_", j, check_1, check_2, ".jpeg", sep = "_"), width = 700, height = 500)
    volcanoplot(fit2)
    dev.off()
    
    write.fit(fit2, file = paste("MET_Report", j, check_1, "VS", check_2, ".txt", sep = "_"), sep = ";", adjust = "BH")
  
    jpeg(paste("MET_pcaIndiv", j, check_1, check_2, ".jpeg", sep = "_"), width = 700, height = 500)
    plotIndiv(pca_results, group = group, title = 'Individui sulle componenti 1 - 2')
    dev.off()
  }
}
```

### Esempio: Risultati dell'analisi tra gruppo STZ e INS nell'ippocampo
```{r fig.width=10, paged.print=TRUE}
example_dataset <- as.data.frame(t(n_tbl_kidney)) %>% dplyr::select(contains("STZ") | contains("INS"))
group <- as.factor(c(rep(1, 4), rep(2, 4)))
design <- model.matrix(~0 + group)
contrasts.matrix <- makeContrasts(group2-group1, levels=colnames(design)) 
fit <- lmFit(example_dataset, design)
fit2 <- contrasts.fit(fit, contrasts.matrix)
fit2 <- eBayes(fit2)
limma_table = topTable(fit2, number = 150)
hist(limma_table$P.Value, col=10, main = "Histogram of p-Value - STZ vs INS", xlab= "p-Value")
hist(limma_table$adj.P.Val, col=10, main = "Histogram of adjusted p-Value - STZ vs INS", xlab= "adj. p-Value")
volcanoplot(fit2)
head(example_dataset)

pca_dataset <- t(example_dataset)
colnames(pca_dataset) <- rownames(example_dataset)
pca_results <- pca(pca_dataset, ncomp = 6)
plotLoadings(pca_results, title = 'Pesi sulla componente 1')
plot(pca_results)
plotIndiv(pca_results, group = group, title = 'Individui sulle componenti 1 - 2')
```
### Enrichment Analysis

Preparazione  del database
```{r fig.width=10, paged.print=TRUE, cache=TRUE}
set.seed(1)
graph <- buildGraphFromKEGGREST(
  organism = "rno",
  filter.path = c("01100", "01200", "01210", "01212", "01230"))

tmpdir <- paste0(getwd(), "/my_database")
unlink(tmpdir, recursive = TRUE)
buildDataFromGraph(
  keggdata.graph = graph,
  databaseDir = tmpdir,
  internalDir = FALSE,
  matrices = "none",
  normality =  "diffusion",
  niter = 100)

alias2entrez <- as.list(org.Rn.eg.db::org.Rn.egSYMBOL2EG)
entrez2ec <- KEGGREST::keggLink("enzyme", "rno")
entrez2path <- KEGGREST::keggLink("pathway", "rno")
fella.data <- loadKEGGdata(
  databaseDir = tmpdir,
  internalDir = FALSE,
  loadMatrix = "none"
)
#fella.data
id.cpd <- getCom(fella.data, level = 5, format = "id") %>% names
id.rx <- getCom(fella.data, level = 4, format = "id") %>% names
id.ec <- getCom(fella.data, level = 3, format = "id") %>% names

# Informazioni sul database 
cat(getInfo(fella.data))
```
```{r fig.width=10, paged.print=TRUE}
# In questa fase si decide di quali dati fare l'enrichment, in particolare in questo caso vengono selezionati solo i metaboliti che hanno avuto un p-Value corretto < 0.1 con LIMMA nel confronto STZ vs INS (ippocampo)
best_metabolites <- read.csv("MET_Report_n_tbl_hyppocampus_STZ_VS_INS_.txt", row.names = 1, sep = ";")
best_metabolites = best_metabolites %>% arrange(P.value) %>% filter(P.value < 0.05)
head(best_metabolites)
```
In questa fase i metaboliti che sono risultati idonei alla soglia impostata vengono salvati su un file txt
```{r fig.width=10, paged.print=TRUE}
# Salvataggio in txt
fileConn<-file("Nomi_metaboliti_da_convertire.txt")
writeLines(row.names(best_metabolites), fileConn)
close(fileConn)
```

Conversione dei nomi dei metaboliti da analizzare per lettura tramite codice KEGG. Questo procedimento viene effettuato esternamente tramite: https://www.metaboanalyst.ca/MetaboAnalyst/upload/ConvertView.xhtml

Una volta convertiti, i KEGG ID vengono caricati
```{r fig.width=10, paged.print=TRUE}
dataset_enrich <- read.csv("Metabolomica/metaboliti_KEGG_name.csv", row.names = 1)
dataset_enrich_f <- dataset_enrich %>% filter(!is.na(dataset_enrich$KEGG)) %>% dplyr::select(KEGG) 

enrich_vector <- unlist(dataset_enrich_f) 

compounds <- defineCompounds(compounds = enrich_vector, data = fella.data)
getInput(compounds)
getExcluded(compounds)

# L'operazione di enrichment viene fatto tramite un metodo diffusion-based
enrich_results <- enrich(compounds = enrich_vector, data = fella.data, methods = "diffusion")
results_table <- generateResultsTable(object = enrich_results, data = fella.data, method = "diffusion")

 
vertex.label.cex <- 1
png('MET_enrich_results.png', width = 700, height = 700)
plot(enrich_results, method = "diffusion", data = fella.data, nlimit = 50, vertex.label.cex = vertex.label.cex, plotLegend = TRUE)
dev.off()

```
